【裁判字號】    99,行專訴,95
【裁判日期】    991230
【裁判案由】    發明專利舉發
【裁判全文】
智慧財產法院行政判決
                                    99年度行專訴字第95號
                                民國99年12月9日辯論終結
原      告  史丹利七和國際股份有限公司
代  表  人  陳弘澤（董事長）
訴訟代理人  楊祺雄律師（兼送達代收人）
複代理人    黃于珊律師
            蘇三榮律師
被      告  經濟部智慧財產局
代  表  人  王美花（局長）住同上
訴訟代理人  林瑞祥
參  加  人  林彥文
上列當事人間因發明專利舉發事件，原告不服經濟部中華民國99
年5 月3 日經訴字第09906055750 號訴願決定，提起行政訴訟，
並經本院命參加人獨立參加被告之訴訟，本院判決如下：
    主  文
訴願決定及原處分均撤銷。
被告就第91117726號「簡易棘輪扳手」發明專利舉發案，應依本
判決之法律見解另為處分。
原告其餘之訴駁回。
訴訟費用由被告負擔三分之二，其餘由原告負擔。
    事實及理由
一、事實概要：緣參加人林彥文於民國91年8月5日以「簡易棘輪
    扳手」向被告申請發明專利，經其編為第91117726號審查准
    予專利後，發給發明第I245684號專利證書（下稱系爭專利
    ）。嗣原告以系爭專利申請專利範圍第1至5、7至9項違反專
    利法第22條第4項之規定，不符發明專利要件，對之提起舉
    發。案經被告審查，於98年10月21日以（98）智專三(三)0505
    2字第09820667770號專利舉發審定書為「舉發不成立」之處
    分。原告不服，提起訴願，經遭駁回，遂向本院提起行政訴
    訟。
二、原告之主張：
  (一)被告及原決定機關將不屬於系爭專利申請專利範圍第1項獨
    立項範圍的內容納入進步性比對範疇之處分及決定理由，涉
    有未依專利法及專利審查基準審查之違法：
1.系爭專利申請專利範圍第1項對於「扳手本體」的界定為：
    「扳手本體之頭部係設有一容置空間，該扳手本體之喉部處
    設有一容置槽，該容置槽係與容置空間相互連通...」，換
    言之，就該系爭專利對於「容置槽」的界定，並無所謂的上
    、下封閉或者上方透空之區別，則本件只要在扳手本體的頭
    部設有一個容置空間，並且在該扳手本體的喉部設置一個與
    該容置空間連通的容置槽，即足以系爭專利前述界定為已知
    技術。
  2.證據3之扳手體30的頭部確實具有一個等同於系爭專利之容
    置空間12的穿孔32，在該扳手體30的喉部也確實具有一個等
    同於系爭專利之容置槽13的容置槽31，證據3的容置槽31也
    和穿孔32相互連通，雖然就兩案圖形所揭露的實施例作比較
    ，系爭專利的容置槽31是上下封閉，證據3則是藉由頂蓋38
    蓋設後才呈現上下封閉的狀態，但由於系爭專利申請專利範
    圍第1項並未界定該容置槽13是一體地上下封閉，因此，依
    原證3號及原證4號對於專利要件的判斷原則，證據3確實已
    揭露系爭專利申請專利範圍第1項所界定關於容置空間12及
    容置槽13的結構特徵。
  3.原決定機關係將系爭專利之容置槽13是否為上下封閉，以及
    證據3之小徑槽A（即容置槽31）如何形成及組合組裝的過程
    都納入比對範疇，並因此審認兩案卡部結構不同之決定理由
    ，明顯偏離系爭專利第1項範圍之界定，此項決定理由確實
    有未依專利法及專利審查基準審查之違法。
4.再者，系爭專利申請專利範圍第1項復界定「容置槽13之預
    定位置設有至少一卡部，該卡部係用以限制基塊之位置，俾
    使基塊20與棘動件40間具有一距離」。換言之，解讀系爭專
    利該項界定的最大保護範圍，只要是設置在容置槽13，並具
    備有限制基塊20之位置，並使基塊20與棘動件40間具有一距
    離該功效者，都符合系爭專利申請專利範圍第1項所界定之
    卡部的文字定義。原決定亦已認同系爭專利申請專利範圍第
    1項所載之卡部與證據3所揭露之由定位凹孔和凸柱所組成的
    卡部結構文字定義符合（參見原證2號訴願決定書第11頁倒
    數第12行以下）。惟原決定機關先認同證據3確實揭露符合
    系爭專利申請專利範圍第1項之卡部結構，之後再以兩案實
    施例及圖式為比對基礎，並認定兩案結構、組裝方式不同之
    決定理由，不僅不當地引用說明書之記載來限縮系爭專利申
    請專利範圍第1項的實質範圍，亦確實有未依專利法及專利
    審查基準審查之違法。
  (二)原處分及訴願決定以證據3、4之組合，無法證明系爭專利申
    請專利範圍第1項並非所屬技術領域中具有通常知識者所能
    輕易完成之決定理由，亦有未依專利法及專利審查基準之違
    法：
  1.由實際結構作比較明顯得知，系爭專利申請專利範圍第1項
    之扳手本體10、基塊20、棘齒塊30、棘動件40、彈性體50依
    序等同於證據4之扳手本體20、基塊50、卡掣塊40、棘輪件
    30、彈簧60 ，系爭專利申請專利範圍第1項之容置空間12、
    容置槽13，亦完全等同於證據4之容置槽21、弧凹槽25，甚
    至於系爭專利圖式所示容置槽13呈上下封閉式設計亦完全等
    同於證據4之弧凹槽25呈上下封閉式設計，而系爭專利在容
    置槽13上設置的卡部則是等同於相同技術領域之證據3的凸
    柱34加上定位凹孔51。是以依據系爭專利申請專利範圍第1
    項之界定，無論是扳手本體、基塊、棘齒塊、棘動件的相對
    關係，都與證據3揭示之棘輪扳手相同，原決定機關決定兩
    案「卡部結構」不同之理由，確實是將系爭專利該請求項之
    範圍作不當限縮所致，難謂適法、正確。
  2.原告於舉發理由書及訴願理由書中已陳明系爭專利申請專利
    範圍第1項以在扳手本體10設置一卡部15為技術手段，達到
    可以限制基塊20’之位置，俾使基塊20’與棘動件40之間具
    有一距離該功效，實質上等同於證據3以在扳手體30與基塊
    50之間設置一定位凹孔34與一凸柱51為技術手段，達到可以
    限制基塊50的位置，俾使基塊50與棘輪件35之間具有一距離
    該功效，縱算系爭專利申請專利範圍第1項的卡部結構如原
    處分、原決定所解釋為朝向容置槽凸出之設計，但是就此凸
    塊設計相較於證據3的定位凹孔34與凸柱51而言，二者僅為
    凸塊與凹孔的對調設計，復因二者所能獲得之功效相同，所
    以二者實質上屬於等效設計，系爭專利申請專利範圍第1項
    所記載之卡部及基塊，乃棘輪扳手該技術領域中具有通常知
    識者由證據3之定位凹孔34與凸柱51和證據4之基塊50進行組
    合顯能輕易完成者，故原處分及原決定所為「系爭專利申請
    專利範圍第1項所界定之技術內容並非其所屬技術領域中具
    有通常知識者依證據3及4之先前技術之組合所能輕易完成者
    」之處分與決定理由非惟與事實不符，亦已違反專利審查基
    準顯而易知之判斷準則。
  (三)證據3、4組合足以證明系爭專利申請專利範圍第1至4、7至
    9項違反專利法第22條第4項規定：
1.依棘輪扳手之技術領域中具有通常知識者在見到證據3及4後
    ，僅需將證據3所揭露之凸柱51、定位凹孔34該部分的設計
    與證據4之基塊50進行組合，就可以使證據4的基塊50可藉由
    凸柱51、定位凹孔34的設計獲得定位，且可與棘輪件30之間
    保持一距離，進而獲得與系爭專利申請專利範圍第1項相同
    的棘輪扳手，據此可證，系爭專利申請專利範圍第1項乃棘
    輪扳手該技術領域中具有通常知識者依證據3、4所能輕易完
    成者，又因系爭專利申請專利範圍第1項相較於證據3、4的
    組合並未能產生無法預期的功效，依據「進步性之判斷原則
    」，系爭專利申請專利範圍第1項與證據3、4的組合相比較
    確實不具進步性。
2.至於系爭專利申請專利範圍第2至4、7至9項分別為第1項的
    直接或間接附屬項，因證據3、4的組合可以證明系爭專利申
    請專利範圍第1項不具進步性，加上系爭專利申請專利範圍
    第2至4、7至9項所進一步請求的技術特徵已分別見於證據3
    、4，則系爭專利申請專利範圍第2至4、7至9項亦不具進步
    性。
  (四)證據3、4的組合可以證明系爭專利申請專利範圍第1項不具
    進步性，加上系爭專利申請專利範圍第5項所進一步請求的
    技術特徵已見於系爭專利於【習用背景說明】所載之習知棘
    輪扳手，則系爭專利申請專利範圍第5項亦不具進步性，原
    處分及原決定均有違誤。
  (五)並聲明：1.原處分與原訴願決定均撤銷；2.被告對於第9111
    7726NO1號「簡易棘輪扳手」發明專利舉發案，應為「舉發
    成立，撤銷專利權」之處分；3.訴訟費用由被告負擔。
三、被告辯稱：
  (一)原決定書第11頁有關系爭專利與證據3（即第86218136號「
    雙向棘輪扳手之簡易構造」專利案）的比較，係在於說明證
    據3與系爭專利二者構造的差異，即證據3之小徑槽上方必須
    呈透空始能將基塊置入小徑槽，系爭專利的卡部結構可於容
    置槽上、下封閉的情況下進行組裝，並無原告所謂將不屬於
    系爭專利申請專利範圍第1項獨立項範圍的內容納入進步性
    比對。另舉發證據3所揭露的棘輪扳手之扳手體、基塊、卡
    掣件、棘輪件和彈簧，與系爭專利請求項第1項相較，認系
    爭專利的扳手本體、基塊、棘齒塊、棘動件及彈性體，等同
    於證據3的扳手體、基塊、卡掣件、棘輪件和彈簧；然查證
    據3主要係於扳手本體頭部預設一可供置入棘輪件、卡掣件
    及基塊之容置槽，另以一頂蓋配合C型扣環定位，證據3小徑
    槽呈透空狀，槽底適當處設有定位孔供基塊的凸柱插置，未
    揭露系爭專利於容置槽設有一卡部，故系爭專利申請專利範
    圍第1項技術內容，非所屬技術領域中具有通常知識者依舉
    發證據3之技術所能輕易完成者，原處分並無違法。
  (二)系爭專利的卡部設於容置槽，容置槽設於喉部，且與容置空
    間相互連通，此不僅與證據3容置槽係由一大一小的圓形凹
    槽交疊連通而成不同，證據3因此需另以一頂蓋配合C型扣環
    定位；另舉發證據四扳手本體頭部預設一可供棘輪件置入之
    容置槽，而於容置槽內緣後側另搪設一弧凹槽，以該弧凹槽
    可供一卡掣件、一基塊及一彈簧置入，而因該弧凹槽係由容
    置槽內緣延伸設置之徑向開口型態，使卡掣件、基塊及彈簧
    在置設時可沿弧凹槽一側順勢滑入並獲得適當定位，再將棘
    輪件置入容置槽並以C型扣環加以嵌扣定位，惟證據4的基塊
    並未卡固於容置槽內，故基塊會直接與棘輪件接觸；又舉發
    證據3係於基塊設凸柱，容置槽設定位凹孔，且證據3的小徑
    槽另需以頂蓋及C型扣環配合，故系爭專利申請專利範圍第1
    項非所屬技術領域中具有通常知識者組合舉發證據3、證據4
    之技術所能輕易完成者；再者，系爭專利附屬項第2、3、4
    、7、8、9等項為第1項獨立項技術內容之限縮或進一步界定
    ，證據3及證據4的組合既無法證明系爭專利申請專利範圍第
    1項違反專利法第22條第4項規定，當然亦無法證明系爭專利
    申請專利範圍第2、3、4、7、8 、9等項不具進步性。
  (三)證據3之小徑槽另需以頂蓋及C型扣環配合，且舉發證據4並
    未見有系爭專利的卡部構造，其基塊並未卡固於容置槽內，
    故縱使系爭專利習知技術揭露有彈性體設置於基塊和棘齒塊
    的定位柱，其與證據3、4之組合亦無法證明系爭專利申請專
    利範圍第5項不具進步性。
  (四)並聲明：1.原告之訴駁回；2.訴訟費用由原告負擔。
四、參加人經合法通知均未到庭，亦未提出書狀作任何陳述。
五、系爭專利係於91年8月5日申請專利，被告於94年12月21日審
    定准予專利，則系爭專利是否有應撤銷專利權之情事，應以
    核准審定時所適用之92年2月6日修正公布，而於93年7月1日
    施行之專利法為斷。按凡利用自然法則之技術思想之創作，
    而可供產業上利用者，得依專利法第21條暨第22條第1項前
    段之規定申請取得發明專利。又「發明雖無第1項所列情事
    ，但為其所屬技術領域中具有通常知識者依申請前之先前技
    術所能輕易完成時，仍不得依本法申請取得發明專利」，復
    為同法第22條第4項所明定。系爭專利申請專利範圍共10項
    ，第1項為獨立項，餘為附屬項，原處分及訴願決定係以證
    據3及4之組合不足以證明系爭專利申請專利範圍第1至4項及
    第7至9不具進步性，證據3、4及系爭專利說明書所載習知技
    術之組合不足以證明系爭專利申請專利範圍第5項不具進步
    性，原告不服而提起本件訴訟。是以本件爭點為：(一)證據3
    及4之組合是否足以證明系爭專利申請專利範圍第1至4項及
    第7至9不具進步性：(二)證據3、4及系爭專利說明書所載習知
    技術之組合是以足以證明系爭專利申請專利範圍第5項不具
    進步性？茲析述如下：
  (一)證據3及4之組合足以證明系爭專利申請專利範圍第1項不具
    進步性：
  1.系爭專利申請專利範圍第1項為：「一種簡易棘輪扳手，其
    包括有：一扳手本體，該扳手本體之頭部係設有一容置空間
    ，該扳手本體之喉部處設有一容置槽，該容置槽係與容置空
    間相互連通，該容置槽之預定位置係設有至少一卡部；一基
    塊，該基塊係設置於上述之容置槽內，並受卡部之卡制而限
    位於容置槽內不會脫出；一棘齒塊，該棘齒塊之一端設有數
    個棘齒，該棘齒塊係設置於上述之容置槽內，且將一彈性體
    設置於棘齒塊與基塊間，俾使該棘齒塊可與容置槽產生相對
    之彈性位移關係；一棘動件，該棘動件之側表面周緣處係環
    設有數個棘齒，該棘齒可與棘齒塊之棘齒相互嚙合，該棘動
    件係得以可轉動之方式置入結合於扳手本體之容置空間內；
    其中，該容置槽之卡部係用以限制基塊之位置，俾使該基塊
    與棘動件間具有一距離。」。
  2.按專利法第56條第3項：「發明專利權範圍，以說明書所載
    之申請專利範圍為準，於解釋申請專利範圍時，並得審酌發
    明說明及圖式。」，是發明專利權範圍，以說明書所載之申
    請專利範圍為準，且申請專利範圍之認定應以申請專利範圍
    中所載之文字為基礎。又申請專利範圍必須為發明說明或圖
    式所支持，係要求申請專利範圍中每一請求項所記載之申請
    標的必須是該發明所屬技領域中具有通常知識者從發明說明
    所揭露的內容直接得到的或總括（generalization）得到的
    技術手段。
    (1)系爭專利申請專利範圍第1項所載有關「容置槽」之內容
      為：「該扳手本體之喉部處設有一容置槽，該容置槽係與
      容置空間相互連通，該容置槽之預定位置係設有至少一卡
      部；…，該基塊係設置於上述之容置槽內，…，該棘齒塊
      係設置於上述之容置槽內…」，是以依系爭專利申請專利
      範圍第1項所載之內容僅界定該容置槽之位置、與容置空
      間之相對關係及所容置之元件，並未記載該容置槽之結構
      、形狀等具體描述，是以系爭專利申請專利範圍第1項所
      界定之「容置槽」不限定說明書所揭露之實施方式或任一
      圖式，只要是合於系爭專利申請專利範圍第1項所描述之
      內容或具有通常知識者依該描述所能瞭解且為說明書所支
      持之結構，均屬系爭專利申請專利範圍第1項所涵蓋之範
      圍。
    (2)至系爭專利申請專利範圍第1項所載有關「卡部」之內容
      為：「該容置槽之預定位置係設有至少一卡部；…；其中
      ，該容置槽之卡部係用以限制基塊之位置，俾使該基塊與
      棘動件間具有一距離。」對於該卡部，系爭專利申請專利
      範圍第1項所載之內容僅涉及該卡部之位置、作用及功能
      ，並未記載該卡部之結構、形狀等具體描述，尤其系爭專
      利申請專利範圍第6至9項已具體描述「卡部」之位置、形
      狀，依請求項之間的依附關係，系爭專利申請專利範圍第
      1項之「卡部」應包含但不限於第6至9項所述「卡部」之
      位置、形狀。基於前述說明，系爭專利申請專利範圍第1
      項所界定之「卡部」不限於說明書所揭露之實施方式或任
      一圖式，只要是合於系爭專利申請專利範圍第1項所描述
      之內容或具有通常知識者依該描述所能瞭解且為說明書所
      支持的結構，均屬系爭專利申請專利範圍第1項所涵蓋之
      範圍。
  3.舉發證據3係西元1998年7月1日公告之第141504號專利案「
    雙向棘輪扳手之簡易構造」（申請號00000000），係揭示扳
    手本體頭部預設一可供置入棘輪件、卡掣件及基塊之容置槽
    ，另以一頂蓋配合C型扣環定位，其中，小徑槽呈透空狀，
    槽底適當處設有定位孔供基塊之凸柱插置者。舉發證據4係
    西元2001年6月23日公告之第141504號新型專利案「雙向棘
    輪扳手之簡易構造-追加(一)」（申請號00000000A01），係
    揭示扳手本體頭部預設一可供棘輪件置入之容置槽，而於容
    置槽內緣後側另搪設一弧凹槽，以該弧凹槽可供一卡掣件、
    一基塊及一彈簧置入，而因該弧凹槽係由容置槽內緣延伸設
    置之徑向開口型態，使卡掣件、基塊及彈簧在置設時可沿弧
    凹槽一側順勢滑入並獲得適當定位，再將棘輪件置入容置槽
    並以C型扣環加以嵌扣定位者。上開證據之公告日均早於系
    爭專利申請日，且兩案與系爭專利均為扳手之技術領域，故
    得為系爭專利相關之先前技術。
  4.系爭專利「簡易棘輪扳手」包含扳手本體、基塊、棘齒塊及
    棘動件等元件，核心技術在於扳手本體喉部所設容置槽中設
    有卡部，藉該卡部之卡制而將該基塊限位於容置槽內，使該
    基塊與棘動件間具有一距離。依證據3圖3及證據4圖5，已揭
    露：系爭專利之扳手本體、基塊、棘齒塊及棘動件等元件；
    該扳手本體之頭部設有一容置空間，扳手本體之喉部設有一
    容置槽，該容置空間與該容置槽相通，該容置槽設有一卡部
    ；一基塊，設於該容置槽內，並受該卡部之限位而不會脫出
    ，且與後述之棘動件之間保持一距離；一棘齒塊，設於該容
    置槽內，該棘齒塊一端設有數個棘齒，該棘齒塊與該基塊之
    間設一彈性體，可使該棘齒塊與該容置槽產生相對位移關係
    ；一棘動件，其側面設有與該棘齒塊嚙合之棘齒，且以可轉
    動方式置入該容置空間內。系爭專利與證據3、4之組合比對
    ，證據3、4已揭露系爭專利申請專利範圍第1項所有技術特
    徵，故證據3、4之組合可證明系爭專利申請專利範圍第1項
    不具進步性。
  5.被告雖辯稱：系爭專利組裝之方式應參照圖式第六圖，這是
    基塊裝設的示意圖，證據3 、4 之組合未揭露系爭專利申請
    專利範圍第1 項所界定於容置槽設有一卡部等語。惟查，系
    爭專利之核心技術在於扳手本體喉部所設容置槽中設有卡部
    ，藉該卡部之卡制而將該基塊限位於容置槽內，使該基塊與
    棘動件間具有一距離。依系爭專利申請專利範圍第1 項所載
    有關「容置槽」及「卡部」之內容僅涉及該容置槽之位置、
    與容置空間之相對關係及所容置之元件，並未記載該容置槽
    之結構、形狀等具體描述，並未限定容置槽上不能有頂蓋，
    亦未限定基塊或棘齒塊之組裝方式及順序，業如前述，自證
    據3 、4 之圖式即可讀取系爭專利申請專利範圍第1 項所載
    有關「容置槽」及「卡部」之內容，被告所辯即非可採。
  (二)證據3、4之組合可證明系爭專利請求專利範圍第2至4項、第
    7至9項不具進步性：
  1.系爭專利申請專利範圍第2項為直接依附第1請求項之附屬項
    ，其附屬技術特徵為：「該扳手本體容置空間之一端設有一
    向內延伸之凸環緣，而於容置空間之另一端設有一凹環槽。
    」證據4揭露容置槽（21）之一端設一向內延伸之擋緣（22
    ），另一端設一嵌槽（23），已揭露系爭專利申請專利範圍
    第2項之附屬技術特徵，而解釋附屬項，應包含所依附之請
    求項所有技術特徵，證據3、4之組合可證明系爭專利申請專
    利範圍第1項不具進步性，已如前述，故證據3、4之組合可
    證明系爭專利申請專利範圍第2項不具進步性。
  2.系爭專利申請專利範圍第3項為直接依附第1請求項之附屬項
    ，其附屬技術特徵為：「該棘動件之側表面周緣處設有數個
    棘齒，且棘齒相對於棘動件之兩側則分別環設有一凹槽及一
    內縮之卡部，該棘動件之內側壁面則設有一制動槽。」證據
    4揭露棘輪件之一端環設有嵌槽，其與容置槽的嵌槽之間係
    以一C型扣環扣持，已揭露系爭專利申請專利範圍第3項之附
    屬技術特徵，而證據3、4之組合可證明系爭專利申請專利範
    圍第1項不具進步性，已如前述，故證據3、4之組合可證明
    系爭專利申請專利範圍第3項不具進步性。
  3.系爭專利申請專利範圍第4請求項為直接依附請求項1之附屬
    項，其附屬技術特徵為：「該棘齒塊之一端設有數個棘齒，
    該棘齒係可與棘動件之棘齒相互嚙合，該棘齒塊之另一端設
    有一弧面，且棘齒塊之一側係設有一定位柱。」證據4揭露
    一卡掣塊（40）一側設數個棘齒可與棘輪件（30）之棘齒嚙
    合，另一側設弧面以配合弧凹槽（25）之弧凹內壁（26），
    該上掣塊（40）與基塊（50）相對之一端設一供彈簧定位之
    凹槽，該彈簧夾設於上掣塊（40）與基塊（50）之間，使卡
    掣件（40）與基塊（50）分別抵於內壁（26）之兩側。雖然
    該凹槽與系爭專利之定位柱不同，惟兩者均有定位功能，故
    僅為輕易即可達成之等效置換，而證據3、4之組合可證明系
    爭專利申請專利範圍第1項不具進步性，已如前述，故證據
    3、4之組合可證明系爭專利申請專利範圍第4項不具進步性
    。
  4.系爭專利申請專利範圍第7項為直接依附第1請求項之附屬項
    ，其附屬技術特徵為：「該容置槽一端外緣之頂壁係設有一
    卡部，俾使設置於容置槽內之基塊前後兩側分別受容置槽之
    卡部與側壁之擋止卡制。」證據3 揭露基塊（50）底緣突設
    一凸柱（51）插卡於槽底定位凹孔（34）而獲得定位。雖然
    該凸柱及定位凹孔之定位設計與系爭專利之卡部不同，惟兩
    者均有擋止卡制之功能，具有限制基塊位置之功效，故僅為
    輕易即可達成之等效置換，而證據3 、4 之組合可證明系爭
    專利申請專利範圍第1 項不具進步性，已如前述，故證據3
    、4 之組合可證明系爭專利申請專利範圍第7 項不具進步性
    。
  5.系有專利申請專利範圍第8項為直接依附第1請求項之附屬項
    ，其附屬技術特徵為：「該容置槽底壁之預定位置處設有一
    凸出於容置槽之卡部，而基塊底緣之卡溝係可卡入容置槽之
    卡部，而限位於容置槽內不會脫出。」證據3揭露基塊（50
    ）底緣突設一凸柱（51）插卡於槽底定位凹孔（34）而獲得
    定位。雖然該凸柱及定位凹孔之定位設計與系爭專利之卡部
    、卡溝不同，惟兩者均有限位之功能，具有限制基塊不會脫
    出之功效，系爭專利不具無法預期之功效，故僅為輕易即可
    達成之等效置換，而證據3、4之組合可證明系爭專利申請專
    利範圍第1項不具進步性，已如前述，故證據3、4之組合可
    證明系爭專利申請專利範圍第8項不具進步性。
  6.系爭專利申請專利範圍第9項為直接依附第1請求項之附屬項
    ，其附屬技術特徵為：「該卡部係徑向凸出於容置槽內，且
    未凸露於容置空間。」證據3之基塊（50）底緣突設一凸柱
    （51）插卡於槽底定位凹孔（34）而獲得定位，已揭露系爭
    專利申請專利範圍第9項之附屬技術特徵，而證據3、4之組
    合可證明系爭專利申請專利範圍第1項不具進步性，已如前
    述，故證據3、4之組合可證明系爭專利申請專利範圍第9項
    不具進步性。
  (三)系爭專利申請專利範圍第5項為直接依附第1請求項之附屬項
    ，其附屬技術特徵為：「該彈性體係裝設於基塊一端之定位
    柱與棘齒塊一側之定位柱間。」依系爭專利說明書第10頁第
    2段：「請參閱第九圖所示，圖中實線所示之棘齒塊係因生
    銹或不明原因，而造成棘動件40與棘齒塊30相互卡死之狀態
    ，當扳手繼續轉動時，將迫使棘齒塊30向上移動並壓縮彈性
    體50，當棘齒塊30右移一段距離後，棘齒塊30之定位柱33會
    與基塊20之定位柱21相互頂制，而使棘齒塊30無法再上移，
    此一基塊20與棘齒塊30之鋼性頂制，將迫使棘齒塊30脫離於
    棘動件40，如圖中虛線所示，而使扳手回復至正常之狀態而
    可繼續使用，具有防卡死之功能」。系爭專利第1 圖所示習
    知技術揭露系爭專利基塊（20）之定位柱（21），亦揭露棘
    齒塊（30）之定位柱（33），基於機械結構之可預測性，相
    同結構必然有相同功能之推論，該習知技術所揭露之定位柱
    亦具有防卡死之功能，故證據3 、4 之組合可證明系爭專利
    申請專利範圍第5 項不具進步性。
六、綜上所述，證據3及4之組合足以證明系爭專利申請專利範圍
    第1 至4 項及第7 至9 項不具進步性，且證據3 、4 及系爭
    專利說明書所載習知技術之組合足以證明系爭專利申請專利
    範圍第5項 不具進步性，系爭專利自有違反前揭專利法第22
    條第4 項之規定，被告所為「舉發不成立」之處分，即有未
    合，訴願決定予以維持，亦非適法，原告據此請求撤銷訴願
    決定及原處分為有理由，應予准許。又原告雖請求命被告為
    舉發成立之處分，惟原告並未主張系爭專利申請專利範圍第
    6 、10項不具進步性或有得撤銷之事由，而部分請求項違反
    專利法之規定而致舉發成立者，被告應先依職權通知專利權
    人申復或更正說明書或圖式。經申復更正後能克服舉發成立
    之理由者，應審定舉發不成立；屆期未申復更正、申復不成
    立或不准更正者，被告始應審定舉發成立，應撤銷專利權，
    是以為兼顧參加人原可於專利專責機關審查階段提出更正申
    請專利範圍之程序利益，本件有待發回由被告依本院上述法
    律見解再為審查處分，是原告逾此部分之請求，自不應准許
    ，應予駁回
七、本件事證已明，兩造其餘主張或答辯，核與本院判決結果無
    影響，爰毋庸一一論述，併此敘明。
據上論結，本件原告之訴為一部有理由，一部無理由，依行政訴
訟法第200 條第4 款、第104 條準用民事訴訟法第79條，判決如
主文。
中    華    民    國    99    年    12    月   30     日
                    智慧財產法院第一庭
                          審判長法  官  李得灶
                                法  官  王俊雄
                                法  官  林欣蓉
上為正本係照原本作成。
如不服本判決，應於送達後20日內向本院提出上訴狀並表明上訴
理由，如於本判決宣示後送達前提起上訴者，應於判決送達後20
日內補提上訴理由書（須按他造人數附繕本）。
中    華    民    國    99    年    12    月   30     日
                                書記官  周其祥


司法院資訊處製作；財團法人民間司法改革基金會備份。
